【裁判字號】    99,消債聲,96
【裁判日期】    990826
【裁判案由】    聲請免責
【裁判全文】
臺灣高雄地方法院民事裁定            99年度消債聲字第96號
聲  請  人  葉奕麟即葉惠珠
代  理  人  王家鈺律師
上列當事人依消費者債務清理條例之規定，聲請免責事件，本院
裁定如下：
    主  文
聲請人葉奕麟不免責。
    理  由
一、按「法院為終止或終結清算程序之裁定確定後，除別有規定
    外，應以裁定免除債務人之債務」、「債務人有下列各款情
    形之一者，法院應為不免責之裁定，但債務人證明經普通債
    權人全體同意者，不在此限：一、於七年內曾依破產法或本
    條例規定受免責；二、隱匿、毀損應屬清算財團之財產，或
    為其他不利於債權人之處分；三、捏造債務或承認不真實之
    債務；四、因浪費、賭博或其他投機行為，致財產顯然減少
    或負擔過重之債務，而生開始清算之原因；五、於清算聲請
    前一年內，已有清算之原因，而隱瞞其事實，使他人與之為
    交易致生損害；六、明知已有清算原因之事實，非基於本人
    之義務，而以特別利於債權人中之一人或數人為目的，提供
    擔保或消滅債務；七、隱匿、毀棄、偽造或變造帳簿或其他
    會計文件之全部或一部，致其財產之狀況不真確；八、故意
    於財產及收入狀況說明書為不實之記載，或有其他故意違反
    本條例所定義務之行為」，消費者債務清理條例（下稱消債
    條例）第132 條、第134 條分別定有明文。又消費者債務清
    理制度並非在使債務人恣意消費所造成之債務，轉嫁予債權
    人負擔，債務人免責制度，應在鼓勵勤勞誠實之債務人，而
    非縱容債務人奢侈浪費，倘債務人於聲請清算前之相當期間
    內，利用信用金融之機會，恣意為非屬通常生活所需之鉅額
    消費或作奢侈性、浪費性之消費，而不在意日後履行返還之
    能力，反而算計消債條例中之免責制度，濫用清算程序以規
    避其應負擔之償還責任，自與消債條例之立法本旨有違。
二、經查：
  (一)聲請人聲請消費者債務清理事件，本院前因審酌聲請人每月
    工作收入約為新台幣（下同）15,000元，不敷支付個人生活
    費及未成年子女之扶養費，認其不能清償債務，而以本院98
    年度消債更字第532 號裁定自民國98年5 月26日開始更生程
    序，嗣因更生方案未經債權人可決，經本院98年度消債清字
    第252 號裁定於98年12月30日開始清算程序，嗣因清算財團
    之財產不敷清償消債條例第108 條所定費用及債務之情形，
    經本院以99年度司執消債清字第7 號裁定清算程序終止在案
    等情，有前開裁定各一份在卷可稽，並經本院依職權核閱上
    開卷宗無誤，固堪採認。
  (二)本件清算程序終止後，經本院函詢聲請人之各債權人是否同
    意其為免責，債權人台北富邦商業銀行股份有限公司（下稱
    台北富邦銀行）、中國信託商業銀行股份有限公司（下稱中
    國信託銀行）及元大國際資產管理股份有限公司（下稱元大
    公司）均表示不同意聲請人免責，此有各該公司之函件在卷
    可稽（見本院卷第6 、10、39頁）。而聲請人所積欠之債務
    ，多係信用卡及通信貸款債務，經本院依職權向聲請人之債
    權人函調聲請人信用卡消費紀錄及通信貸款紀錄核閱之結果
    ，發現聲請人自94年5 月起至96年7 月止，每月均有向中國
    信託銀行借款情況，其中94年5 月借款7,097 元；94年6 月
    借款6,828 元；94年7 月借款6,739 元；自94年8 月起至96
    年1 月止，每月均借款11,930元；96年2 月借款19,447元；
    96年3 、4 月均借款15,318元；96年5 、6 月均借款15,318
    元；96年7 月借款26,381元；另於94年6 月刷卡消費18,400
    元，及自93年6 月起至96年7 月止（94年6 月除外）每月均
    有數千元不等之刷卡消費，且其刷卡消費內容除一般日常用
    品開支外，竟多數係在超出其生活必要程度而屬娛樂或昂貴
    奢侈品之消費（如旅行社、電視購物、加油費用、保險費、
    精品服飾及高級餐廳等）乙節，此有中國信託銀行99年7 月
    27日民事陳報狀及所附消費明細資料（見本院卷第10至37頁
    ）可佐。又聲請人自96年5 月起至7 月止，向台北富邦銀行
    分別借款6,666 元、6,666 元及40,004元乙節，亦有台北富
    邦銀行民事陳報狀在卷（見本院卷第6 頁）可參。然觀諸聲
    請人聲請時，陳報其個人生活開支及扶養費支出合計為15,5
    00元（見本院98年度消債更字第532 號卷，下稱消債更卷，
    第5 頁），而聲請人之收入約為15,000元乙節，業如上述，
    則聲請人每月收入扣除生活必要支出後，不足款約僅有500
    元（計算式：00000-00000 ＝-500），顯低於其借款及刷卡
    之金額，而聲請人在無證明有需大筆花費之事由，每月借款
    數千元至數萬元不等之現金花用，係屬超出其生活必要程度
    ，堪認聲請人有因浪費行為，致財產顯然減少或負擔過重之
    債務，而生開始清算原因之情事存在，自不應予以免責。
三、綜上所述，聲請人有消債條例第134 條第4 款規定，不應免
    責之情形存在，且全體債權人均不同意聲請人免責，揆諸首
    揭規定及說明，不應准許聲請人免責之聲請，爰裁定如主文
    。
中    華    民    國    99    年    8     月    26    日
                  民事第五庭  法  官    何佩陵
上為正本係照原本作成。
如不服本裁定，應於裁定送達後10日內，以書狀向本院提出抗告
，並繳納抗告費新臺幣1仟元。
中    華    民    國    99    年    8     月    26    日
                              書記官    陳喜苓

司法院資訊處製作；財團法人民間司法改革基金會備份。
